ACORDAO-COMPLETO-2392648

ACÓRDÃO 299/2020 ATA 4/2020 - PLENÁRIO

VISTO, relatado e discutido este recurso de revisão interposto pelo Ministério Público junto ao TCU em face do Acórdão 400/2014-TCU-Segunda Câmara, por meio do qual esta Corte julgou regulares as contas de Elizeu Jalmir de Macêdo e Lenivaldo Brasil Fernandes, ex-prefeitos de Pedro Velho/RN, relativa a gestão do Convênio 16/2003;
ACORDAM os Ministros do Tribunal de Contas da União reunidos em sessão do Plenário, ante as razões expostas pelo Relator e com base no art. 32, inciso III, no art. 35, inciso III, da Lei 8.443/1992, c/c o artigo 288, inciso III e §2º, do RI/TCU, em:
9.1. conhecer do recurso e, no mérito, negar-lhe provimento;
9.2. apensar a este processo o TC Processo 012.451/2017-7; e
9.3. dar ciência desta decisão aos responsáveis, aos interessados e à Procuradoria da República no Rio Grande do Norte.

Recurso de revisão interposto contra decisão que julgou regulares as contas de ex-prefeitos de Pedro Velho/RN e lhes deu quitação plena relativo a convênio destinado à execução de sistema de esgotamento sanitário.

Município de Pedro Velho/RN.

3. Interessados/Responsáveis/Recorrentes:
3.1. Interessado: Fundação Nacional de Saúde (26.989.350/0001-16).
3.2. Responsáveis: Elizeu Jalmir de Macêdo (XXX.690.204-XX); Lenivaldo Brasil Fernandes (XXX.839.904-XX).
3.3. Recorrente: Subprocurador-Geral Paulo Soares Bugarin.

13.1. Ministros presentes: José Mucio Monteiro (Presidente), Walton Alencar Rodrigues, Raimundo Carreiro, Bruno Dantas e Vital do Rêgo (Relator).
13.2. Ministros-Substitutos convocados: Marcos Bemquerer Costa e Weder de Oliveira.

VITAL DO RÊGO

Ministro Aroldo Cedraz.

Adoto como relatório a instrução da Secretaria de Recursos (peça 64) , que contou com a anuência de seus dirigentes (peças 65 e 66) e do representante do Ministério Público que atuou no feito, Procurador Marinus Marsico (peça 67) , a seguir transcrita com os ajustes de forma pertinentes:
1. Trata-se de recurso de revisão (peça 31) interposto pelo Ministério Público junto ao Tribunal de Contas da União, neste ato representado pelo Subprocurador-Geral Paulo Soares Bugarin, contra o Acórdão 400/2014-TCU-Segunda Câmara (peça 25) , da relatoria do Ministro Aroldo Cedraz, proferido nos seguintes termos:
Os ministros do Tribunal de Contas da União, reunidos em sessão de 2ª Câmara, ACORDAM, com fundamento nos artigos 1º, inciso I; 16, inciso I; 17 e 23, inciso I, da Lei 8.443/92, c/c os artigos 1º, inciso I; 143, inciso I, alínea "a"; 207 e 214, inciso I, do Regimento Interno, em julgar regulares as contas a seguir relacionadas, dar quitação plena aos responsáveis, e determinar o arquivamento do feito, após as devidas comunicações processuais, de acordo com os pareceres emitidos nos autos.
1. Processo TC-Processo 001.160/2013-3 (TOMADA DE CONTAS ESPECIAL) 
1.1. Responsáveis: Elizeu Jalmir de Macêdo (XXX.690.204-XX) ; Lenivaldo Brasil Fernandes (XXX.839.904-XX) 
1.2. Entidade: Prefeitura de Pedro Velho - RN
1.3. Relator: Ministro Aroldo Cedraz
1.4. Representante do Ministério Público: Procurador Marinus Eduardo De Vries Marsico
1.5. Advogado constituído nos autos: não há.
HISTÓRICO
2. Esta tomada de contas especial foi instaurada pela Coordenação Regional da Fundação Nacional de Saúde do Rio Grande do Norte (Funasa/RN) , em razão da não consecução dos objetivos pactuados no Convênio 516/2003 (peça 1, p. 44-64) , celebrado com a prefeitura municipal de Pedro Velho (RN) , tendo por objeto  a execução de sistema de esgotamento sanitário, com vigência de 22/12/2003 a 14/8/2006, conforme Parecer Financeiro 28/2007, de 6/6/2007 (peça 2, p. 18-20) , tendo como responsáveis os ex-prefeitos Lenivaldo Brasil Fernandes (gestão 2001-2004) e Elizeu Jalmir de Macedo (gestão 2005-2008) .
3. Os recursos previstos para implementação do objeto conveniado foram orçados no valor total de R$ 398.835,73, sendo R$ 4.068,12 a título de contrapartida da convenente e R$ 394.767,61 à conta da concedente, liberados por meio das seguintes Ordens Bancárias:
	Número
	Data
	Localização (autos) 
	Valor (R$) 

	20040B902406
	7/7/2004
	 (Peça 1, p. 114) 
	157.907,61

	20040B907646
	3/1/2005
	 (Peça 1, p.118) 
	118.430,00

	20050B905617
	13/7/2005
	 (Peça 2, p. 20) 
	44.767,61

	20050B905622
	13/7/2005
	 (Peça 2, p. 20) 
	73.662,39

4. Por meio do relatório de tomada de contas especial (peça 2, p. 144-148) , a Funasa concluiu pela não aprovação da prestação de contas e imputou solidariamente aos responsáveis o débito no valor histórico de R$ 394.767,61. 
5. Após o trâmite de praxe pelos demais órgãos do controle interno, os autos foram encaminhados ao TCU, que, mediante a instrução acostada à peça 6, entendeu cabível promover a citação apenas do Sr. Elizeu Jalmir de Macedo e realizar diligência junto à Funasa, para apresentação de documentos e esclarecimentos.
6. Por meio da instrução anexada à peça 17 desta TCE, a Secex/RN analisou as respostas à citação e à diligência (peças 15 e 16) e concluiu que o Sr. Lenivaldo Brasil Fernandes, prefeito no período de 2001 a 2004, não deveria ser responsabilizado, "uma vez que este recebeu durante sua gestão somente os recursos relativos à primeira parcela, que foi creditada pela 2004OB907646, em 7/7/2004, R$ 157.907,61 (peça 1, p. 114) , e que foi devidamente aprovada pela Funasa, por meio do Parecer Financeiro 28/2007" (peça 2, p. 18-20) .
7. Nessa mesma instrução, a Regional do Rio Grande do Norte concluiu pela necessidade de realizar nova diligência à Fundação Nacional de Saúde, pois encontraram-se "informações divergentes quanto ao que realmente foi realizado de obras de saneamento, uma vez que o Sr. Elizeu afirma que as obras foram realizadas plenamente, e a Funasa/RN que as obras não têm utilidade" (peça 16, p. 1) .
8. Realizadas as novas diligências, a Funasa aduziu novos esclarecimentos, por intermédio dos documentos acostados à peça 21, os quais foram examinados pela instrução presente na peça 22, cuja conclusão reproduz-se a seguir (com ajustes) :
9. Esta TCE foi aberta em função da constatação contida no Parecer Técnico Final da Funasa/RN, de 24/10/2006 (peça 1, p. 402) e no Relatório do Tomador de Contas, de 24/3/2009 (peça 2, p. 144-148) , de que somente 50,13% das obras previstas teriam sidos executados. 
10. Inicialmente esta Regional efetivou, conforme consta nas instruções de peças 6 e 17 oitivas do responsável e diligências à Funasa/RN. Em seguida, analisando a documentação acostada, chegou à conclusão de que as obras previstas nos Convênio 516/2003 foram executadas, atingindo 100% de execução física, conforme Parecer Técnico 07.01.09, de 11/1/2010, da lavra do Eng. Florindo F. N. de Medeiros e na confirmação deste fato pela Funasa/RN, por parte do Sr. Manuelito Wanderley, chefe da Diesp/Funasa/RN (peça 21, p. 3) . 
11. Desse modo, entendo estar sanada a controvérsia sobre o que foi executado nas presentes contas, ocasião que proponho a regularidade das mesmas e o arquivamento dos autos.
9. A Segunda Câmara desta Corte, ao apreciar o feito, após ouvir o MP/TCU (peça 24) , aquiesceu à proposta de encaminhamento da Secex/RN e prolatou o Acórdão 400/2014-TCU-Segunda Câmara, na forma transcrita no primeiro parágrafo desta instrução.
10. Posteriormente, em 24/4/2017, a Procuradoria da República no Rio Grande do Norte encaminhou o Ofício 149/2017 - CBGF/PR-RN (peça 1, p.1 - TC Processo 012.451/2017-7) , por meio do qual representou o Tribunal, para que procedesse à reanálise dos fatos investigados no processo TC Processo 001.160/2013-3, "requisitando, ainda, a realização de perícia técnica in loco que ateste definitivamente se foram concluídas as obras de saneamento, objeto do Convênio nº 516/2003, celebrado entre o Município de Pedro Velho/RN e a Fundação Nacional de Saúde".
11. O referido pedido foi autuado como representação neste Tribunal, por intermédio do TC Processo 012.451/2017-7, que examinou o Inquérito Civil Público 1.28.000.000022/2009-80 e proferiu o Acórdão 5804/2017-TCU-Segunda Câmara (peça 32 daquele processo) , vazado nos seguintes termos:
VISTOS, relatados e discutidos estes autos de Representação autuada por provocação da Procuradoria da República no Estado do Rio Grande do Norte, que solicita a "reanálise dos fatos investigados no Processo TC nº Processo 001.160/2013-3, com base nos elementos materiais encartados nos presentes autos (...) , requisitando, ainda, a realização de perícia técnica in loco que ateste definitivamente se foram concluídas as obras de saneamento, objeto do Convênio nº 516/2003, celebrado entre o Município de Pedro Velho/RN e a Fundação Nacional de Saúde", 
ACORDAM os Ministros do Tribunal de Contas da União, reunidos em Sessão da 2ª Câmara, em: 
9.1. conhecer da presente Representação, por preencher os requisitos previstos nos arts. 235 e 237, inciso I, do Regimento Interno deste Tribunal, combinado com o art. 6º, inciso XVIII, "c", da Lei Complementar 75, de 20/5/1993, e no art. 103, § 1º, da Resolução-TCU 259, de 7/5/2014, para, no mérito, com fundamento no art. 206 do referido Regimento, considerá-la prejudicada por versar sobre matéria já apreciada pelo TCU, de forma expressa e conclusiva e em definitivo, no âmbito da Tomada de Contas Especial autuada sob o número TC Processo 001.160/2013-3; 
9.2. encaminhar cópia destes autos ao Ministério Público junto ao TCU, para que, tomando por base a documentação encaminhada a esta Corte pela Procuradoria da República no Rio Grande do Norte (peças 1 a 29 dos presentes autos) , avalie a conveniência e oportunidade de interpor recurso de revisão em face do Acórdão 400/2014-TCU-Segunda Câmara; 
9.3. dar ciência desta decisão, mediante remessa de cópia deste Acórdão, acompanhado do Relatório e do Voto que o fundamentam, à Procuradoria da República no Rio Grande do Norte, fazendo-se referência ao Inquérito Civil 1.28.000.000022/2009-80; 
9.4. arquivar o presente processo, com base no art. 169, inciso V, do Regimento Interno- TCU.  (Negritos inseridos) 
12. Encaminhados os autos ao MP/TCU, em atendimento ao comando do item 9.2 do Acórdão supramencionado, o Parquet especializado, por meio do Subprocurador-Geral Paulo Soares Bugarin, entendeu cabível interpor recurso de revisão (peça 31) , que foi objeto de análise preliminar na instrução anexada à peça 45.
13. Naquela instrução, entendeu-se pertinente atender ao pedido do MP/TCU para que se realizassem diligências à Funasa, à Companhia Energética do Rio Grande do Norte (COSERN) , à Companhia de Águas e Esgotos do Rio Grande do Norte (CAERN) e à prefeitura municipal de Pedro Velho (RN) , com vistas a sanear os autos, no sentido de se verificar se a obra foi efetivamente concluída, em razão das informações contraditórias presentes nos autos, as quais serão replicadas novamente nesta instrução nos itens 17.1.3 e 17.1.4.
14. Realizadas as diligências às referidas entidades, as respectivas respostas foram encaminhadas ao Tribunal e juntadas aos autos nas peças 51, 56, 57 e 58. Na sequência, abriu-se novo contraditório (peças 59-62) em relação ao recurso do MP/TCU, para que o Sr. Elizeu Jalmir de Macedo apresentasse suas contrarrazões recursais. O ex-Prefeito aduziu novos elementos de defesa, que se encontram acostados à peça 63.
15. Promove-se, portanto, nesta oportunidade, o exame de mérito do recurso de revisão em comento.
EXAME DE MÉRITO
16. Delimitação
16.1. Constitui objeto deste recurso definir se as respostas (peças 51, 56, 57 e 58) às diligências promovidas pelo Tribunal, conforme proposto na instrução precedente (peça 45) , em confronto com as novas contrarrazões recursais aduzidas pelo Sr. Elizeu Jalmir de Macedo (peça 63) , revelam circunstância suficiente para dar provimento ao recurso de revisão interposto pelo MP/TCU, no sentido de julgar irregulares as contas do responsável, além de condená-lo em débito e multa.
17. Conclusão da obra do sistema de esgotamento sanitário
17.1. Razões recursais do Ministério Público junto ao TCU (peça 31) 
17.1.1. O MP/TCU, ao receber o acervo documental constante do TC Processo 012.451/2017-7, avaliou que foi possível apontar algumas inconsistências entre as informações prestadas pela Funasa e os elementos colhidos pela Procuradoria da República no Rio Grande do Norte.
17.1.2. Diante dessa avaliação, assevera que há nos autos indicações tanto da execução como da inexecução da obra pública em questão no município de Pedro Velho (RN) .
17.1.3. Nesse sentido, transcrevem-se a seguir os indícios enumerados pelo MP/TCU de que a obra foi realizada (peça 31, p. 3) :
a) o Parecer Técnico da Funasa de 2010 e que fundamentou a apreciação das contas pela regularidade;
b) a declaração da empresa Belliza que realizou todas as obras que foram possíveis, restando a as ligações domiciliares e a construção de uma estação elevatória;
c) autorização do INCRA, emitida em 2009, para o desmembramento de uma área em uma Fazenda para construção de uma lagoa e tratamento de esgoto (peça 6, p. 25, TC n°Processo 012.451/2017-7) ;
d) solicitação da Prefeitura à Companhia Energética do Rio Grande do Norte - COSERN de uma ligação trifásica nova para a Estação Elevatória do Sistema de Esgotamento Sanitário, localizada na Rua Terezinha Torres, Loteamento Vila Nova (peça 6, p. 27, TC n°Processo 012.451/2017-7) ;
e) o projeto visava coletar esgotos da bacia 2 e lançá-los por meio de uma elevatória em um PV do sistema que estava sendo concluído com recursos do Convênio n° 051/2001, celebrado entre a Secretaria Estadual e a Funasa. Na análise do pleito, a Funasa informou que o esgoto coletado seria encaminhado ao tratamento composto de três lagoas de estabilização que já estavam concluídas (peça 1, p. 38, TC n° Processo 001.160/2013-3) .
17.1.4. Já os fatos descritos pelo recorrente que apontaram para a inexecução do objeto do convênio foram os seguintes (peça 31, p. 3) :
a) inexecução das ações previstas no âmbito do Programa de Educação em Saúde e Mobilização Social - PEMS, no valor de R$ 3.950,00 (peça 6, p. 48-49, TC n°Processo 012.451/2017-7) ;
b) declaração do sócio da Belliza Construções de que a obra não foi concluída pela empresa;
c) declaração de 10/12/2015 do prefeito de Pedro Velho de que as obras não foram concluídas;
d) informação prestada pela Prefeitura em 2009 à PR/RN que iria notificar a empresa Belliza para concluir (ação civil pública de Obrigação de Fazer) , quando esta já não prestava qualquer serviço à Prefeitura e o seu sócio, em depoimento à PR/RN, sequer cita esse fato (peça 7, p. 3-9, TC n° Processo 012.451/2017-7) ;
e) ausência de apresentação de qualquer planta ou projeto do empreendimento;
f) ausência de planta cadastral da rede coletora, dos ramais condominiais;
g) ausência da relação dos beneficiários contemplados com as ligações domiciliares;
h) não apresentação das licenças de instalação e operação do empreendimento;
i) no último Parecer Técnico da Funasa não constam fotos da obra, em especial dos pontos pendentes observados nas outras visitas, como a execução da estação elevatória, colocação de proteção para as caixas de passagem, coletores e ramais condominiais;
j) não há nos autos a informação de quem ficou responsável pela manutenção da obra realizada, se a Prefeitura de Pedro Velho ou a Companhia de Águas e Esgotos do Estado do Rio Grande do Norte - CAERN.
17.1.5. Em face dessas circunstâncias, o MP/TCU requer a reavaliação do mérito constante do Acórdão 400/2014-TCU-Segunda Câmara, com base nas informações ora encaminhadas pela Procuradoria da República no Rio Grande do Norte (PR/RN) , para o que propõe, preliminarmente, que se promovam as seguintes diligências (transcrição) :
a) a Funasa, a respeito da efetiva conclusão do objeto conveniado, ante as informações contraditórias apresentadas pela própria Prefeitura de Pedro Velho;
b) a Companhia Energética do Rio Grande do Norte - COSERN, para confirmar se atendeu aos pedidos feitos pela Prefeitura de Pedro Velho para realizar ligações elétricas solicitadas pela Prefeitura, em especial para colocar em funcionamento a Estação Elevatória de rede de esgoto;
c) a Companhia de Águas e Esgotos do Rio Grande do Norte - CAERN, se esta assumiu a manutenção e operação, em algum momento após 2009, de uma rede de esgoto acrescida ao sistema de esgoto da cidade de Pedro Velho, nomeada como Bacia 2;
d) a Prefeitura de Pedro Velho, para que confirme a informação prestada em 2015 de que a rede de esgoto contemplada com recursos do Convênio n° 516/2003, a qual previa realizar mais de 299 ligações domiciliares e 335 ligações na saturação da Bacia 2, efetivamente não foi concluída (peça 1, p. 26, TC n° Processo 001.160/2013-3) .
17.1.6. O Parquet especializado aduz que, se confirmada a inexecução do objeto, as contas devem ser julgadas irregulares, com a respectiva condenação no débito apurado do Sr. Elizeu Jalmir de Macedo. Caso se verifique a execução da obra, deve-se atentar para o fato de que a empresa Belliza declarou à PR/RN que não concluiu o objeto e, por isso, é possível que tenham sido realizados pagamentos à empresa por serviços não prestados.
17.1.7. Adicionalmente, o MP/TCU sugere que seja apensado a esta TCE o TC Processo 012.451/2017-7, que tratou das informações colhidas pela PR/RN, o qual foi autuado como representação neste Tribunal.
17.2. Contrarrazões recursais  (peça 63) 
17.2.1. O Sr. Elizeu Jalmir de Macedo, em linhas gerais, repisa os argumentos já expostos nas contrarrazões anteriormente apresentadas (peça 44) , por meio dos quais assevera que a própria Funasa (órgão concedente no presente convênio) emite parecer técnico, no qual deixa assente que a obra fora concluída.
17.2.2. Pondera que durante todo o seu mandato (de 2005 até 10/1/2010) tomou providências com a finalidade de conclusão da obra. Como exemplo, cita o Ofício nº 145/2009 (peça 6, p. 27 - TC 12.451/2017-7, de 14/12/2009) , pelo qual a prefeitura solicita à Companhia Energética do Rio Grande do Norte (COSERN) a ligação de medição trifásica para a estação elevatória do sistema de esgotamento sanitário.
17.2.3. Anexa também parecer técnico (peça 44, p. 33) elaborado pelo engenheiro civil contratado pela prefeitura, Edson Pessoa da Silva, em 21/12/2009, no qual constam as informações de que "as obras encontram-se em andamento", "os serviços estão sendo executados de forma satisfatória" e "a obra está em fase de conclusão".
17.2.4. Argui o contrarrecorrente que não lhe foi possível adotar conduta diversa, uma vez que foi afastado do cargo por decisão judicial no mês de janeiro de 2010, razão pela qual "a partir de então, o antigo mandatário não poderia mais responder sobre o andamento e funcionamento da obra, uma vez que o novo gestor, seu opositor eleitoral, é quem administrava a continuidade do cumprimento do objeto do Convênio". (peça 31, p. 5, Destaques no original) .
17.2.5. Sopesa, dessa forma, que existem diversos elementos nos autos que apontam para a execução da obra, como fotos, declarações e documentos protocolados que comprovam a comunicação entre a prefeitura e os órgãos responsáveis (CAERN e COSERN) pela colocação do sistema de abastecimento de água em funcionamento (peça 44, p. 29 e p. 31) .
17.2.6. Argumenta, por fim, que envidou todos os esforços para que "o sistema de coleta de esgotos da bacia 2 efetivamente funcionasse" e faz menção ao artigo 22 da Lei 13.655/2018, o qual preceitua que "Na interpretação de normas sobre gestão pública, serão considerados os obstáculos e as dificuldades reais do gestor e as exigências das políticas públicas a seu cargo, sem prejuízo dos direitos dos administrados", já que, conforme alega, no presente caso houve efetivamente "obstáculos" e "dificuldades reais" por ele enfrentadas.
17.2.7. Com amparo nessas contrarrazões, pleiteia o Sr. Elizeu que o Tribunal julgue improcedente o presente recurso de revisão.
17.3. Análise
17.3.1. Registre-se inicialmente o teor das respostas às diligências realizadas junto aos órgãos e entidades envolvidos na execução da obra objeto do convênio, ante as questões descritas nos subitens do parágrafo 17.1.5 desta instrução.
17.3.2. A Companhia Energética do Rio Grande do Norte (COSERN) informou (peça 51) que não "dispõe dos ofícios recebidos no ano de 2009, haja vista que só procedemos ao arquivamento de documentos dos últimos 5 anos. Fato este que impossibilitou a localização do ofício indicado no Recurso - Ofício nº 145, de 17/12/2009".  A COSERN registrou também que consta de seus cadastros "Estação Elevatória de rede de Esgoto da Companhia de Águas e Esgotos do Rio Grande do Norte (CAERN) , a qual se encontra com ligação ativa desde 24/08/2005 e atendida pela Conta contrato 853372692".
17.3.3. A Companhia de Águas e Esgotos do Rio Grande do Norte (CAERN) , em resposta (peça 58) ao Ofício nº 035/2018-TCU/Serur, esclarece textualmente que "o referido sistema, que engloba a bacia 02, não foi recebido pela CAERN para a operação e manutenção, não estando assim integrada a parcela do sistema que atualmente é operada e mantida pela CAERN, que corresponde a parte da bacia 01".
17.3.4. Já a Funasa, chamada a informar a respeito da efetiva conclusão da obra, ante as informações contraditórias constantes dos autos, ratificou (peça 56) a informação anteriormente fornecida, restringindo-se a encaminhar o Parecer Técnico n° 07.01.09, de 11/1/2010, da lavra o engenheiro Florindo F. Neves de Almeida, que foi o principal fundamento para o julgamento pela regularidade das contas, pois assim se manifestou em sua conclusão:
Em visita as obras do referido projeto fomos acompanhados pelo Sr. Jarbas representante da prefeitura e o Eng. Eduardo da CAERN o qual orientou a prefeitura na execução final da obra, que será assumida pela CAERN.
Podemos observar no quadro acima que os serviços executados ultrapassam o valor total da obra, esse fato deve-se a quantidade de rede coletora construída a mais, para atender a necessidade da população que com a demora na conclusão da obra aumentou. Pelo exposto acima somos favoráveis a aprovação do convênio.
17.3.5. A prefeitura, por sua vez, assevera (peça 57) categoricamente que a obra não foi concluída. Noticia ainda a existência de processo judicial, que tramita na comarca municipal, no qual o município de Pedro Velho pleiteia a "obrigação de fazer", no intuito de que a empresa Belliza Engenharia e Consultoria Ltda. conclua os serviços contratados. Ademais, informa que a municipalidade requisitou junto à Funasa cópia do projeto final da obra objeto do convênio, com o objetivo de "identificar a real situação das obras de esgotamento sanitário".
17.3.6. Verifica-se que as respostas às diligências ora realizadas pelo Tribunal não permitem chegar a conclusão definitiva a respeito da conclusão da obra, já que são incompletas e contraditórias, conforme explicitado a seguir.
17.3.7. Nota-se que a resposta da COSERN não deixa claro se a "Estação Elevatória" que consta de seu cadastro se refere à obra em análise (item 17.3.2) , ao passo que a CAERN informa que o sistema que engloba a bacia 02 não foi por ela recebido (item 17.3.3) .
17.3.8. Já a resposta da Funasa (peça 56) contradiz frontalmente a da prefeitura (peça 57) , já que a primeira confirma que a obra foi executada, com base em parecer por ela própria emitido, sendo que a segunda, além de declarar que o sistema de esgoto sanitário não foi colocado em funcionamento, afirma que existe ação judicial contra a empresa contratada, bem como que requisitou à Fundação Nacional de Saúde o projeto final da obra.
17.3.9. Muito embora os fatos narrados apresentem indícios mais robustos na linha de que a obra realmente não tenha sido concluída, isso, por si só, em face de todo o contexto desta TCE, não é suficiente para modificar o Acórdão 400/2014-TCU-Segunda Câmara, no sentido de julgar irregulares as contas do Sr. Elizeu Jalmir de Macedo, condená-lo em débito e multa, de forma a dar provimento ao presente recurso de revisão (peça 31) .
17.3.10. Nesse sentido, assiste razão ao contrarrecorrente, no que diz respeito ao argumento de que tomou as providências cabíveis para que a obra entrasse em funcionamento, como mostram os ofícios encaminhados pela prefeitura à CAERN e à COSERN (peça 44, p. 29 e p. 31) já no final de sua gestão à frente do município, que se findou em 13/1/2010 (peça 44, p. 35) .
17.3.11. Além disso, o já mencionado Parecer Técnico n° 07.01.09, que aprovou a execução do convênio, foi elaborado pela Funasa nos últimos dias de sua gestão, o que dá ainda mais respaldo ao seu argumento de que seria inexigível conduta diversa de sua parte.
17.3.12. É de se ressaltar que o conteúdo e a veracidade do referido parecer já foram ratificados pela Funasa, consoante o teor do Memorando 239/2013/Diesp (peça 21, p. 2-3) , de autoria do Sr. Manuelito Wanderlei Câmara de Sena, que respondeu ao Ofício de diligência 0573/2013-TCU/SECEX-RN (peça 19) , na ocasião da análise que deu origem ao Acórdão 400/2014-TCU-Segunda Câmara.
17.3.13. Importa lembrar também que a representação formulada pela Procuradoria da República no Rio Grande do Norte (PR/RN) apenas obteve indícios de que a obra não teria sido realizada, tanto que o encaminhamento ao Tribunal se deu no sentido de "que proceda à reanálise dos fatos investigados no Processo TC Processo 001.160/2013-3, com base nos elementos materiais encartados nos presentes autos...", conforme sinaliza o Despacho da Procuradora Cibele Benevides Guedes da Fonseca constante da peça 28, p. 36-43, do TC Processo 012.451/2017-7.
17.3.14. Procedida a reanálise, constata-se, por todo o exposto, que as circunstâncias concretas que envolvem a presente TCE não são suficientes para atender ao comando do §1º, do Art. 210, do Regimento Interno do TCU, que preconiza:
Art. 210.
 (...) 
§1º A apuração do débito far-se-á mediante: 
I - verificação, quando for possível quantificar com exatidão o real valor devido; 
II - estimativa, quando, por meios confiáveis, apurar-se quantia que seguramente não excederia o real valor devido.
17.3.15. Dessa forma, a proposta deverá ser no sentido de negar provimento ao recurso interposto pelo MP/TCU, haja vista a inexistência de elementos concretos que possam atribuir ao Sr. Elizeu Jalmir de Macedo a responsabilização pela provável não conclusão da obra e infirmar o Acórdão 400/2014-TCU-Segunda Câmara.
CONCLUSÃO
18. Das análises anteriores, conclui-se que as respostas às diligências não foram capazes de evidenciar que a suposta não conclusão da obra objeto do presente convênio deva ser atribuída ao ex-Prefeito Elizeu Jalmir de Macedo, motivo pelo qual propõe-se negar provimento ao recurso de revisão em exame.
PROPOSTA DE ENCAMINHAMENTO
19. Diante do exposto, submete-se à consideração superior esta análise do recurso de revisão interposto pelo Ministério Público junto ao Tribunal de Contas da União (Subprocurador-Geral Paulo Soares Bugarin) contra o Acórdão 400/2014-TCU-Segunda Câmara, para propor, com base no art. 32, inciso III, no art. 35, inciso III, da Lei 8.443/1992, c/c o artigo 288, inciso III e §2º, do RI/TCU:
a) conhecer do recurso e, no mérito, negar-lhe provimento;
b) apensar a este processo o TC Processo 012.451/2017-7;
c) dar ciência aos responsáveis, aos interessados e à Procuradoria da República no Rio Grande do Norte.
É o relatório.

Rafael Pires Miranda (OAB/RN 13.298) e outros, representando Elizeu Jalmir de Macêdo.

Procurador Marinus Eduardo De Vries Marsico.

RECURSO DE REVISÃO EM TOMADA DE CONTAS ESPECIAL. CONVÊNIO. EXECUÇÃO DE SISTEMA DE ESGOTAMENTO SANITÁRIO. CONTAS JULGADAS REGULARES. REABERTURA DAS CONTAS EM RAZÃO DE INDÍCIO DE NÃO CONCLUSÃO DO OBJETO. EVIDÊNCIAS CONTEMPORÂNEAS À GESTÃO DO RESPONSÁVEL INDICAM QUE ADOTOU TODAS AS PROVIDÊNCIAS A SEU CARGO PARA A OPERAÇÃO DO OBJETO. INEXIGIBILIDADE DE CONDUTA DIVERSA. NEGATIVA DE PROVIMENTO.

TOMADA DE CONTAS ESPECIAL (TCE)

Secretaria de Recursos (Serur).

Em exame, recurso de revisão interposto pelo Ministério Público junto ao Tribunal de Contas da União (MPTCU) , representado pelo Subprocurador-Geral Paulo Soares Bugarin, contra o Acórdão 400/2014-TCU-Segunda Câmara, por meio do qual esta Corte julgou regulares as contas especiais de Lenivaldo Brasil Fernandes e de Elizeu Jalmir de Macêdo e lhes deu quitação plena, relativamente à gestão dos recursos repassados por meio do Convênio 516/2003.
O referido convênio foi celebrado entre a Fundação Nacional de Saúde (Funasa) e o município de Pedro Velho/RN, e tinha por objeto a execução de sistema de esgotamento sanitário, com vigência entre 22/12/2003 a 14/8/2006. Durante sua vigência, estiveram à frente da prefeitura os Srs. Lenivaldo Brasil Fernandes (gestão 2001-2004) e Elizeu Jalmir de Macedo (gestão 2005-2008 e 2009 a 13/1/2010) . O valor pactuado para execução do objeto foi de R$ 398.835,73, sendo R$ 394.767,61 à conta do concedente e R$ 4.068,12 referente à contrapartida.
A Funasa instaurou originalmente esta TCE por entender que os objetivos pactuados não haviam sido alcançados.
As contas de Lenivaldo Brasil Fernandes foram julgadas regulares uma vez que ele recebeu, durante sua gestão, recursos relativos a primeira parcela, creditada em 7/7/2004, no valor de R$ 157.907,61, e que foi devidamente aprovada pela Funasa, por meio do Parecer Financeiro 28/2007.
Em função de divergências quanto ao que realmente havia sido executado, uma vez que o Sr. Elizeu afirmava que as obras foram plenamente realizadas e a Funasa atestava que as obras não tinham utilidade, a unidade técnica realizou nova diligência à Funasa, que em novo parecer (peça 21, p. 3) , concluiu que as obras previstas no Convênio 516/2003 haviam sido executadas em quantidade acima do valor pactuado.
Com base nesse novo parecer, a Segunda Câmara desta Corte, ao apreciar o feito, e em consonância com pareceres da unidade técnica e do MPTCU, representado pelo Procurador Marinus Marsico, julgou regulares as contas dos ex-prefeitos por meio do Acórdão 400/2014-TCU-Segunda Câmara.
Posteriormente, no âmbito da representação TC Processo 012.451/2017-7, oferecida pela Procuradoria da República do Rio Grande do Norte (PR-RN/MPF) em que requeria a esta Corte a realização de perícia técnica in loco que atestasse definitivamente se foram concluídas as obras de saneamento em Pedro Velho/RN, esta Corte se pronunciou, por meio do Acórdão 5804/2017-TCU-Segunda Câmara, no sentido de considerar a representação prejudicada por versar sobre matéria já apreciada pelo TCU, contudo, no dispositivo seguinte, determinou o envio de cópia dos autos ao MPTCU para que, com base na documentação encaminhada pela PR-RN/MPF, avaliasse a conveniência e oportunidade de interpor recurso de revisão em face do Acórdão 400/2014-TCU-Segunda Câmara.
Em atendimento ao citado dispositivo, o Subprocurador-Geral Paulo Soares Bugarin entendeu cabível a interposição do presente recurso de revisão, para que se realizasse diligências à Funasa, à Companhia Energética do Rio Grande do Norte (Cosern) , à Companhia de Águas e Esgotos do Rio Grande do Norte (Caern) e à prefeitura de Pedro Velho (RN) , com vistas a sanear os autos, por haver, segundo o representante do MPTCU, indicações tanto da execução como da inexecução da obra pública.
Em exame preliminar, após ouvir o ex-prefeito Elizeu, a Serur entendeu pertinente realizar as diligências indicadas pelo MPTCU. Após apresentadas as respectivas respostas às diligências, colheu-se novas contrarrazões do ex-prefeito, desta feita para subsidiar o exame de mérito do presente recurso.
Em linhas gerais, a Serur, apesar de entender que os fatos narrados apresentavam indícios mais robustos na linha de que a obra realmente não tenha sido concluída, destacou que isso, por si só, ao considerar todo o contexto da presente TCE, não seria suficiente para modificar o Acórdão 400/2014-TCU-Segunda Câmara, de modo a condenar o Sr. Elizeu em débito e multa.
Isto porque, a unidade especializada entendeu que assiste razão ao contrarrecorrente, em relação ao argumento de que ele tomou todas as providências cabíveis para que a obra entrasse em funcionamento, conforme ofícios encaminhados à Caern e a Cosern, já no final da sua gestão à frente do município.
Considerou também que o Parecer Técnico 07.01.09, de 11/1/2010, da lavra do Engenheiro Florindo F. Neves de Almeida, que aprovou a execução do convênio, foi elaborado pela Funasa nos últimos dias de sua gestão (13/1/2010) , o que ainda daria mais respaldo ao seu argumento de que seria inexigível conduta diversa de sua parte.
Relembrou também que a representação formulada pela Procuradoria da República no Rio Grande do Norte (PR/RN) apenas obteve indícios de que a obra não teria sido realizada, tanto que o encaminhamento ao Tribunal se deu no sentido de "que proceda à reanálise dos fatos investigados no Processo TC Processo 001.160/2013-3".
Desse modo, a unidade técnica concluiu que as circunstâncias concretas que envolvem a presente TCE não seriam suficientes para atender ao comando do § 1º do art. 210 do Regimento Interno do TCU, o qual preconiza que a apuração do débito, far-se-à mediante: i) verificação, quando for possível quantificar com exatidão o real valor devido; e ii) estimativa, quando, por meios confiáveis, apurar-se quantia que seguramente não excederia o real valor devido.
Com bases nessas considerações, a unidade técnica, acompanhada pelo MPTCU, propôs negar provimento ao recurso de revisão, mantendo-se inalterado o Acórdão 400/2014-TCU-Segunda Câmara.
Ante o relato acima, passo ao exame do presente recurso de revisão.
Antecipo desde já que acompanho a proposta das instâncias anteriores e por esse motivo incorporo seus fundamentos, transcritos no relatório precedente, como minhas razões de decidir, sem prejuízo de acrescer os comentários a seguir.
Diante das evidências coligidas nos autos, observo que o ex-prefeito Elizeu adotou todas as providências a seu alcance, enquanto esteve à frente da prefeitura, para a entrada em operação do sistema de esgotamento sanitário.
Além disso, havia parecer do concedente, emitido dois dias antes do término do seu mandato, em que se afirmou que os serviços executados ultrapassavam o valor total da obra. 
A resposta à diligência encaminhada pela companhia de eletricidade (Cosern) foi inconclusiva em razão do longo decurso de tempo transcorrido entre os fatos, enquanto que a resposta da companhia de água (Caern) se limitou a dizer que era responsável apenas pela operação e manutenção de parte da Bacia 1, do sistema de esgotamento sanitário do município de Pedro Velho/RN.
Da resposta da gestão atual da prefeitura de Pedro Velho/RN (peça 57) , apenas consta informação de que a obra não teria sido concluída, e que ela teria entrado com ação contra a empresa contratada em que pleiteia obrigação de fazer, para que ela conclua os serviços contratados, além de informar que solicitou cópia do projeto final à Funasa com objetivo de realizar levantamento e identificar a real situação das obras de esgotamento.
Da resposta anterior, verifica-se que a atual gestão não soube informar quais serviços não teriam sido executados, apesar de estar tomando providências para o funcionamento do empreendimento.
Portanto, em linha com as instâncias precedentes, verifico que o conjunto de indícios presentes nos autos não é suficiente para se modificar o julgamento das contas materializado no Acórdão 400/2014-TCU-2 ª Câmara, uma vez que durante a gestão do Sr. Elizeu havia parecer da Funasa (concedente) em que se afirmava que os serviços haviam sido executados, e também ofícios do ex-gestor endereçado às companhias de eletricidade e de água para ligação do empreendimento pela primeira e assunção da rede de esgotamento pela segunda. 
Logo, assiste razão ao contrarrecorrente, quanto ao argumento de que tomou as providências cabíveis para que a obra entrasse em funcionamento, já no final de sua gestão (13/1/2010) .
	Ante todo o exposto, VOTO para que seja acolhida a minuta de acórdão que ora trago à apreciação deste Colegiado.
TCU, Sala das Sessões Ministro Luciano Brandão Alves de Souza, em 12 de fevereiro de 2020.
Ministro VITAL DO RÊGO 
Relator